【裁判字號】    89,簡上,34
【裁判日期】    900307
【裁判案由】    分割共有物
【裁判全文】
臺灣雲林地方法院民事判決    八十九年度簡上字第三四號
    上  訴  人  甲○○
    訴訟代理人  林國一律師
    丁○○○○  ○○○        .
    訴訟代理人  王金磚        .
    戊○○○○  ○○○        .
    被上訴人    丙○○        .
                乙○○        .
右當事人間請求分割共有物事件，上訴人對於中華民國八十九年二月二十三日本院北
港簡易庭八十九年度港簡字第一一號第一審判決提起上訴，本院判決如左：
    主  文
原判決廢棄。
兩造共有坐落雲林縣水林鄉○○段七八七號面積０．０五九六公頃建地，以如附圖二
所示戊案為分割，即將：編號A部分面積０．０二九八公頃分歸上訴人甲○○取得；B
部分面積０．０二九八公頃分歸丁○○○○○○○、王東啟、被上訴人丙○○、乙○○共同取得，並按應有部分被上訴人丙○○、乙○○及戊○○○○○○○各六分之一
、丁○○○○○○○為六分之三之比例保持共有。
第一、二審訴訟費用由兩造按原應有部分比例負擔。
    事  實
甲、上訴人甲○○方面：
  一、聲明：（一）原判決廢棄（二）兩造共有土地，請求依附圖一所示乙案或附圖
      二所示丙案或丁案方式以為分割。
  二、陳述：除與原審判決書所載者相同茲予引用外，補稱：
      兩造共有坐落雲林縣水林鄉○○段七八七號面積０．０五九六公頃建地，（下
      稱系爭土地）曾經協調過分割方案，上訴人係依兩造所協調之方案而於所分配
      到之部分建築房屋，如依原審所判，勢將上訴人之房屋拆除，上訴人實無力另
      建房屋，願以金錢補償，且此能發揮各分得土地之經濟上利用價值，原審判決
      所採之分割方案，未慮及此，顯有未洽。又如欲依原審之分割方案，則請求將
      被上訴人、視同上訴人與上訴人分得部分對調，以利上訴人將所有之房屋牽移
      至原審判決甲案之A部分。
  三、證據：援用原審之立證方法，並聲請履勘現場及請求訊問證人陳水田、蔡太正
      。
乙、戊○○○○○○○、王文國方面：
    均陳述同意原審分割方案。
丙、被上訴人方面：
壹、丙○○、乙○○部分：
  一、聲明：駁回上訴。
  二、陳述：除與原審判決書所載者相同茲予引用外，補稱：
            不同意上訴人之主張，希望採原審判決之分割方案。
  三、證據：援用原審之立證方法。
    理  由
一、本件請求分割共有物訴訟，其訴訟標的對於共同訴訟之各人必須合一確定，上訴
    人甲○○一人提起之上訴，效力及於全體，故應併列王東啟、王文國為上訴人，
    合先敘明。
二、被上訴人起訴主張：兩造共有之系爭土地，各共有人應有部分比例如附圖一附表
    ﹁持分﹂欄所示，依法得為原物分割。系爭土地並無不分割之特約，亦無不能分
    割之情形，因而提起本訴，請求依如附圖一所示甲案之方法分割，並願意與丁○○○○○○○、王東啟保持共有等語；丁○○○○○○○於本院審理時自陳：同
    意依如附圖一所示甲案之方法分割並於前審勘驗現場時陳稱，願意與被上訴人及
    戊○○○○○○○保持共有等詞；戊○○○○○○○亦以：伊同意分割，並願意
    與被上訴人、丁○○○○○○○保持共有，希望採取如附圖一所示甲案為分割等
    情；上訴人甲○○則以：伊願意分割，但希望採取如附圖一所示乙案或附圖二所
    示丙案或丁案為分割，因為伊已於前方建築ＲＣ二層樓房，如採取甲案，則伊所
    有建物勢必遭拆除，況伊已於建物右側留寬三點五公尺道路供後方之被上訴人及
    丁○○○○○○○、王東啟出入，且被上訴人及視同上訴人等人分於後方位置，
    適可與相鄰同段七八五、七九０號等筆土地作整體利用，對其並無不利等節置辯
    。
三、按裁判分割共有物定分割方法，應由法院斟酌當事人之意見、共有物之性質、經
    濟效用、土地整體之利用價值及全體共有人之利益等公平決之，為適當之分配，
    不受任何共有人主張之拘束，最高法院四十九年台上字第二五六九號判例足資參
    照。查本件系爭土地呈現三角錐體，西側面臨道路，中間有上訴人甲○○所有Ｒ
    Ｃ二層樓房（包括舊有建物及增建部分）（原審附圖二Ｅ部分），其餘均為空地
    ，後方並無正式馬路可供出入（僅可通行他人之建地），業據本院到場勘驗屬實
    ，製有勘驗筆錄及現場略圖各一份為證，並經雲林縣北港地政事務所派員勘測明
    確，繪有土地複丈成果圖可明，復為到場兩造所不爭執；而與系爭土地相鄰之同
    段七八五號土地乃丁○○○○○○○與王東啟共有，同段七八四號土地為訴外人
    鄭萬枝、鄭獅、陳金山共有，同段七九０號土地則為訴外人王丕、王水池共有，
    此觀土地登記簿謄本記載足明，並非均為被上訴人與戊○○○○○○○、王文國
    共有。是本院斟酌上訴人甲○○所有ＲＣ二層樓房雖尚有保存價值，但其已位居
    系爭土地中央，如令前揭舊有建物及增建部分均留存，則導致視同上訴人及被上
    訴人所分得部分呈現不規則狀，且可供出入之道路寬度甚為狹小，如採取其所主
    張之附圖一所示乙案或附圖二所示丙案或丁案（即均保存其建物舊有或曾建部分
    ）為分割，自屬不公，上訴人甲○○雖稱：早在先前建屋前已徵得被上訴人父親
    之同意，於四、五年前重新翻修時被上訴人亦無意見乙節，然為被上訴人堅詞否
    認，且上訴人所請求傳訊之證人亦無法證明其所述為真實，且縱使共有人間定有
    分管契約，基於法院裁判分割乃為使土地地盡其利，各共有人利益均霑等公平合
    理之考量，本院仍不受其拘束。如採取附圖二所示戊案為分割，被上訴人及戊○○○○○○○、王文國均分在北邊位置，適可與其等共有之同段七八五號土地一
    併利用，亦符合土地利用原則，再上訴人所提之房屋牽移，實不符合經濟原則。
    是本院考量上情，認採取依附圖二所示戊案為分割，即使上訴人甲○○所有之Ｒ
    Ｃ二層樓房大致仍留存舊有建物部分）自較公平妥適，即將如附圖二戊案所示：
    編號A部分面積０．０二九八公頃分歸上訴人甲○○取得；B部分面積０．０二九
    八公頃分歸丁○○○○○○○、王東啟、被上訴人丙○○、乙○○共同取得，並
    按應有部分被上訴人丙○○、乙○○及戊○○○○○○○各六分之一、丁○○○○○○○為六分之三之比例保持共有，乃判決如主文第二項所示。
四、原審判決所採分割方案令上訴人甲○○所有建物舊有及增建部分均需拆除，較不
    符公平及經濟原則，自有未洽，上訴意旨指摘原判決不當，求予廢棄改判，為有
    理由，應由本院予以廢棄改判，如主文第二項所示。
五、本件分割共有物訴訟，被上訴人之行為可認係按當時之訴訟程度為伸張或防禦權
    利所必要，故由勝訴之上訴人亦負擔一部分訴訟費用，併此敘明。
六、據上論結，本件上訴為有理由，依民事訴訟法第四百三十六條之一第三項、第四
    百五十條、第七十八條、第八十五條第一項但書、第八十一條二款，判決如主文
    。
中      華      民      國    九十    年      三      月      七      日
                            臺灣雲林地方法院民事庭
~B審判長法官  林開任
~B法      官  陳秋如
~B法      官  陳婉玉
右為正本係照原本作成
本件不得上訴
中      華      民      國    九十    年      三      月      七      日
~B法院書記官  陳美華


司法院資訊處製作；財團法人民間司法改革基金會備份。
